【裁判字號】    97,上易,641
【裁判日期】    970825
【裁判案由】    竊佔
【裁判全文】
臺灣高等法院高雄分院刑事判決         97年度上易字第641號
上  訴  人  臺灣高雄地方法院檢察署檢察官
被      告  乙○○
上列上訴人因被告竊佔案件，不服臺灣高雄地方法院97年度易字
第579 號中華民國97年6 月24日第一審判決（起訴案號：臺灣高
雄地方法院檢察署95年度偵續字第215 號），提起上訴，本院判
決如下：
     主  文
上訴駁回。
     理  由
一、本案經本院審理結果，認原審以並無證據證明被告乙○○有
    竊佔之行為，而諭知被告無罪，認事用法皆無不當，應予維
    持，並引用原審判決書所載之證據及理由（如附件一）。
二、檢察官上訴指摘原判決不當，詳如附件二檢察官上訴書所載
    ，然上訴意旨所陳之理由，並不足以推翻原判決所為被告並
    無竊佔犯意之認定，蓋：
  (一)被告乙○○就其繼承其父陳天國所有坐落高雄縣仁武鄉考潭
    村137 地號土地及其上即成功路52號房屋，經法院於94年7
    月22日拍賣予甲○○之事實，並不否認，且被告從未辯稱其
    不知土地遭拍賣之事，有筆錄在卷可查，檢察官上訴意旨指
    被告辯稱不知土地遭拍賣乙節，尚有誤會。再原判決係以上
    開土地房屋雖由告訴人甲○○向法院拍買而取得所有權，然
    取得不動產所有權，並不當然發生占有移轉、改定之效果；
    換言之，原所有人雖因拍賣喪失所有權，縱使亦無任何正當
    權源得佔有拍賣標的物，亦僅該當於無權占有，拍定人得起
    訴請求返還而已，即拍定人仍須藉由原占有人拋棄、移轉或
    透過強制執行以取得所拍定不動產之占有，而依被告與告訴
    人於94年10月25日所訂之切結書內容，僅及被告願於同年
    11月2 日以前搬遷後將房屋騰空，並不包括其餘土地之占有
    移轉，被告除系爭房屋坐落部分外，均無放棄占有之意，則
    如原判決附圖C 部分土地係始終在被告持有中，並非在告訴
    人不知情下侵奪其占有，亦即被告於告訴人登記為系爭所有
    權人之前，即已佔有該土地，於告訴人登記為所有權人之後
    ，被告僅移轉系爭房屋及所坐落之55.84 平方公尺土地部分
    之占有而已，惟仍然繼續佔有其餘部分，並在其餘土地即如
    原判決附圖C 部分種稙作物，而無拋棄或將該部分土地移交
    告訴人之情形，告訴人亦未曾依強制執行等方式取得該C 部
    分土地之占有，本案純屬被告與告訴人間之民事糾葛，尚難
    認被告有何竊佔行為，於判決理由論綦詳。
  (二)上訴意旨仍執系爭土地法院雖未點交，然被告已無占有系爭
    土地之權源，其在該土地上槍種作物，已剝奪告訴人占有該
    土地之權限，認被告竊佔罪嫌實屬明確；然系爭土地原在被
    告持有中，法院既未點交予告訴人，告訴人並未占有，即難
    認告訴人已占有之土地遭被告竊佔，檢察官徒憑自己之見解
    而指摘原判決不當，並不足取。
三、綜上所述，檢察官之上訴並無理由，自應予駁回。
四、據上論斷，應依刑事訴訟法第368 條、第373 條，判決如主
    文。
本案經檢察官姜麗儒到庭執行職務。
中    華    民    國    97    年    8     月    25    日
                  刑事第四庭    審判長法  官   蕭權閔
                                      法  官   吳進寶
                                      法  官   陳吉雄
以上正本證明與原本無異。
本判決不得上訴。
中    華    民    國    97    年    8     月    25    日
                                      書記官   郭蘭蕙
                                                   W
附件一：
臺灣高雄地方法院刑事判決               97年度易字第579號
公  訴  人  臺灣高雄地方法院檢察署檢察官
被      告  乙○○
上列被告因竊佔案件，經檢察官聲請簡易判決處刑（95年度偵續
字第215 號），本院認不應以簡易判決處刑，改依通常程序判決
如下：
    主    文
乙○○無罪。
    事    實
一、公訴意旨略以：被告即唯一繼承人乙○○明知門牌號碼高雄
    縣仁武鄉○○路52號房屋（下稱系爭房屋）所坐落之高雄縣
    仁武鄉考潭村137 地號土地（下稱系爭土地），為其父即被
    繼承人陳天國生前所有，並出租予黃清花亡夫蘇存義搭建鐵
    皮屋堆放貨物，惟上開土地已於民國（下同）94年7 月22日
    經法院拍賣，並由告訴人甲○○取得所有權。詎仍基於意圖
    為自己不法利益之犯意，自94年10月間起，乘告訴人疏未注
    意管理之際，擅自在其中如附圖所示Ｃ，即面積為850.12平
    方公尺部分種植地瓜、芒果等作物而竊佔之；直至95年3 月
    間，因告訴人僱工剷除前述作物並設立擋土牆，被告始未繼
    續在該處種植作物，因認被告涉犯刑法第320 條第2 項之竊
    佔罪嫌云云。
二、按犯罪事實應依證據認定之，無證據不得認定犯罪事實；又
    不能證明被告犯罪者，應諭知無罪之判決，刑事訴訟法第15
    4 條第2 項、301 條第1 項分別定有明文。另按竊佔罪係以
    他人之物原不在自己持有中，其持有純由於犯罪之結果而來
    ，最高法院31年上字第1038號判例意旨參照。亦即，竊佔罪
    須以行為時他人業已存在之持有遭行為人排除為其要件；若
    不動產早已於行為人支配管領下，縱嗣後基於法律關係負有
    返還義務而拒不移轉持有，亦僅屬民事糾葛，尚難謂有竊佔
    行為，合先敘明。
三、公訴人認被告涉有上開罪嫌，無非以被告供述、告訴代理人
    張秋香指訴、證人黃清花、曾來發、李慶祥之證述，卷附高
    雄縣政府環境保護局（下稱環保局）95年12月1 日高縣環六
    字第0950036485號函、臺灣高雄地方法院檢察署檢察事務官
    （下稱檢事官）95年10月17日、95年12月6 日勘驗報告、高
    雄縣仁武地政事務所（下稱仁武地政）94年10月28日複丈成
    果圖、95年12月15日複丈成果圖、現場照片、系爭土地所有
    權狀、其上建物所有權狀、切結書影本等為其論據。訊據被
    告固坦承自94年9 月間在告訴人所有如附圖所示Ｃ部分種植
    作物，惟堅詞否認有何上開犯行，辯稱：我從大陸回來後就
    一直住在系爭房屋，並在空地部分種植作物，後來雖有同意
    告訴人委託之仲介搬離該房屋而簽訂切結書，但僅限於房屋
    部分，並不包括空地，所以我在空地種植作物並非竊佔，因
    為房屋本來就是屬於法院拍賣公告所定應點交部分，我才會
    答應等語。經查：
  (一)系爭房地經本院拍賣，由告訴人於94年7 月22日拍定而取得
    所有權，拍賣當時系爭土地上尚有非執行債務人所有，佔地
    約896.14平方公尺之鐵皮屋，故拍賣後該鐵皮屋及所佔用土
    地部分，並不在法院點交範圍內；又該鐵皮屋係呈Ｌ型外觀
    ，坐落之土地包含系爭土地如附圖所示B 、Ｃ及緊鄰之138
    地號各一部分等情，業經調閱本院92年度執字第57200 號清
    償債務執行卷宗（下稱系爭執行卷宗）核閱無誤，有其中之
    93年1 月6 日執行勘測筆錄、仁武地政建物測量成果圖、本
    院94年6 月24日執行處通知暨第3 次拍賣公告、不動產權利
    移轉證書影本附卷可稽（見本院卷第33至35、41至43頁），
    並有系爭房地所有權狀、地籍圖謄本、載明鐵皮屋係案外人
    即承租人蘇存義起造之房屋土地租賃契約書、仁武地政95年
    12月15日複丈成果圖足參（見警卷第13至16頁、偵(二)卷第12
    6 頁）。又拍定後告訴人雖具狀聲請點交，經本院於94年10
    月31日通知被告、告訴人於94年11月16日到場會同履勘，然
    履勘當日並未實際進行點交，且履勘對象亦僅限於系爭房屋
    等事實，則經調閱系爭執行卷宗，有其中告訴人點交聲請狀
    、本院94年10月31日執行處通知、記載「入屋察看屋內只有
    部分遺留物，屋況良好。債務人代理人稱：與債務人達成協
    議，並將房屋完整交付與拍定人，屋況良好，未被毀損，債
    務自行交付，無點交必要。履勘完畢。」之執行筆錄，及當
    日所攝系爭房屋照片5 張（見本院卷第44至51頁）在卷可憑
    ，並與告訴人於偵查中所述相符（見偵(一)卷第23頁）。由上
    開證據足見系爭房、地拍賣之強制執行，原本預定點交部分
    僅限於房屋及所佔用之土地，並不包含其他部分之土地；又
    最終系爭事件並未透過法院強制力介入而為點交之執行。
  (二)系爭房地原係被告之父陳天國所有，並於83年1 月17日訂約
    出租予案外人蘇存義，期間為10年又3 日，即至93年1 月19
    日止；陳天國嗣於88年12月15日死亡，其配偶陳尤素娥、次
    男陳英哲、長女沈陳麗香、次女陳麗卿等均拋棄繼承，而由
    被告1 人繼承等情，有繼承系統表、戶籍謄本、本院89年2
    月9 日89年度繼字第96號通知可憑（見本院卷第36、37、40
    頁）。按繼承人自繼承開始時，除本法另有規定外，承受被
    繼承人財產上之一切權利、義務，此為民法第1148條所明定
    。則系爭房、地拍定前，被告既為陳天國唯一之繼承人，自
    為該房地之所有權人：另上開陳天國與蘇存義所訂之租賃契
    約屆滿後，案外人即蘇存義之妻黃清花仍繼續承租系爭土地
    至94年9 月間乙節，已經黃清花於警詢、檢事官詢問時證述
    明確（見警卷第8 頁、偵(二)卷第110 頁），核與被告所供相
    符，可信為真，則被告於該房地所有權移轉予告訴人前，依
    民法941 條規定即屬於間接占有系爭房地者。
     1.系爭房、地由本院拍賣，經告訴人於94年7 月22日拍定
       而取得所有權乙節，業如前述。然取得不動產所有權，
       並不當然發生占有移轉、改定之效果；換言之，原所有
       人雖因拍賣喪失所有權，縱使亦無任何正當權源得佔有
       拍賣標的物，僅該當於無權占有，拍定人得起訴請求返
       還而已；即拍定人仍須藉由原占有人拋棄、移轉，或透
       過強制執行以取得所拍定不動產之占有。
     2.被告與告訴人間雖於94年10月25日訂有「因系爭房屋經
       法院拍賣，被告願於94年11月2 日以前搬遷後將房屋騰
       空，並保持屋況完整，逾期遺留房屋內一切物品則視同
       廢棄物，房屋任由其自行出入，並全權處理屋內物品。
       該房屋水電費、管理費及其他應付之房屋費用，概由本
       人於點交日之前繳清。」內容之切結書（見偵(一)卷第40
       頁）。然通觀該切結書，僅敘及系爭房屋部分；復參酌
       被告供稱：切結書約定內容僅有遷離房屋部分，不包括
       空地，因為房屋本來就是屬於法院拍賣公告所定應點交
       部分，我才會答應；後來在94年10月30日，仲介就幫我
       搬出該房屋的等語，及該房屋所坐落土地55.84 平方公
       尺，僅佔系爭土地總面積2300.14 平方公尺之一小部分
       之事實（有複丈成果圖2 份可按，見偵(二)卷第126 頁、
       本院卷第35頁），顯難認雙方關於切結書所謂「房屋」
       部分約定之真意，亦包括系爭土地其餘2244.3平方公尺
       占有之移轉。
     3.由黃清花於偵查中所證：有人來找我表示說系爭土地已
       經拍定，要我搬走，並交給我新台幣50,000元，我就叫
       工人在94年9 月28日將鐵皮屋內東西搬走，至於鐵皮屋
       是誰拆的，我不知道等語（見偵(二)卷第39、40、110 、
       111 頁），雖可認定黃清花確有放棄對該部分土地佔有
       之意，然並不等同被告之間接占有亦隨之消滅。且事實
       上，被告係陸續於鐵皮屋旁空地、鄰地、鐵皮屋拆除後
       之土地上種植作物、堆放物品，已經證人曾來發證稱：
       我常去該處巡視，所以知道標到系爭土地時，被告就已
       經在該處種植地瓜葉了，一直持續到整地後設置擋土牆
       才停止，被告還將水泥地挖除後種植等語（見偵(二)卷第
       117 、118 頁），及證人李慶祥證稱：我去整地時，發
       現現場種植有地瓜葉、芒果樹等，有種植的部分外觀呈
       現Ｌ型，大部分坐落在系爭土地，少部分坐落在鄰接之
       102 地號土地上，我要將作物挖除時，被告還當場表示
       那是屬於他所有，不能破壞，但我沒有理會等語（見偵
       (二)卷第116 、118 頁），而告訴人亦指訴稱：被告在系
       爭土地、鄰地到處種植，且在鐵皮屋拆除、現場清空後
       ，被告又持續在其上堆置廢棄物，還把地上水泥挖除種
       植作物等語（見偵(一)卷第23、24頁、偵(二)卷第39、111
       頁），並有檢事官95年10月17日、95年12月6 日勘驗報
       告、現場照片等附卷可證（見警卷第17頁、偵(二)卷第67
       、95至108 、122 頁），可見在告訴人僱工整地設置擋
       土牆之前，被告對系爭土地除系爭房屋坐落部分外，均
       無放棄占有之意。
  (三)至於檢察官另提出環保局95年12月1 日函文，欲證明「被告
    於95年5 月6 日已知悉系爭土地點交」之事實。惟檢察官起
    訴被告涉犯竊佔罪嫌之時間，係於94年10月間起至95年3 月
    間止，業如前述，則前揭待證事項本身是否可為被告有罪之
    證據，已非無疑；況該函文內容謂：......... 本局另於95
    年6 月5 日函文被告陳述意見書，被告於95年6 月9 日向本
    局提出陳述意見表示該土地早已點交完畢等語，可見僅係依
    據被告之供述；又被告上開回覆乃為避免環保局開單處罰，
    並非針對本案所為之陳述，是否係為免行政處罰故隱匿事實
    ，更有疑義；且所謂「已點交完」究竟係指何時？亦無從確
    定，自難據為不利被告之認定。
四、綜上所述，如附圖所示Ｃ部分土地係始終在被告持有中，而
    非在告訴人不知情之情況下才侵奪其占有；亦即被告於告訴
    人登記為系爭土地所有權人前，即已佔有該土地，於告訴人
    登記為所有權人之後，被告僅移轉系爭房屋及所坐落55.84
    平方公尺土地部分之占有而已，惟仍然繼續佔有其餘部分，
    並在如附圖所示Ｃ部分種植作物，而無拋棄或將該部分土地
    移交予告訴人之情形，告訴人亦未曾依強制執行程序等方式
    取得該Ｃ部分土地之占有。則依上揭所述，此僅屬被告與告
    訴人間之民事糾葛，尚難謂被告有何竊佔行為。
五、據上論斷，應依刑事訴訟法第452 條、第301 條第1 項，判
    決如主文。
本案經檢察官劉俊良到庭執行職務。
中    華    民    國    97    年    6     月    24    日
                  鳳山刑事第二庭  審判長法  官  林水城
                                        法  官  楊筑婷
                                        法  官  洪珮婷
以上正本證明與原本無異。
如不服本判決應於收受本判決後10日內向本院提出上訴書狀，並
應敘述具體理由，如未敘述上訴理由者，應於上訴期間屆滿後20
日內補提理由書狀於本院（均須按他造當事人之人數附繕本）「
切勿逕送上級法院」。
中    華    民    國    97    年    6     月    24    日
                                        書記官  賴朱梅


司法院資訊處製作；財團法人民間司法改革基金會備份。
